【裁判字號】    92,交上易,336
【裁判日期】    920923
【裁判案由】    過失致死
【裁判全文】
臺灣高等法院刑事判決                          九十二年度交上易字第三三六號
    上  訴  人  台灣桃園地方法院檢察署檢察官
    被      告  甲○○
右上訴人因被告過失致死案件，不服臺灣桃園地方法院九十一年度交易字第五０九號
，中華民國九十二年五月二十六日第一審判決（起訴案號：臺灣桃園地方法院檢察署
九十一年度相字第九八五號），提起上訴，本院判決如左：
    主  文
原判決撤銷。
甲○○因過失傷害人，處拘役參拾日，緩刑貳年。
    事  實
一、甲○○於民國（下同）九十一年六月二十八日夜間，駕駛ＣＶ－九三三五號自用
    小客車，沿國道一號公路北向行駛，同日二十二時四十八分許，途經該路北向六
    ０．五公里處（起訴書誤載為六十公里處）即桃園縣中壢市境之際，原應注意前
    方交通壅塞減速慢行、保持車距並車前狀況，以隨時採取必要之安全措施，且依
    當時情形，又無不能注意之情事，竟疏於注意及此，猶貿然以時速約九十公里之
    速度行駛，因而閃煞不及追撞前方乙○○駕駛之ＣＫ－九三一五號自用小客車，
    致使乙○○該車再遞撞前車即林家陽駕駛之五Ｋ－四五四九（起訴書誤載為五Ｋ
    －五四五九）號自用小客車，因而致乙○○車內後座之父范良德受有下顎挫傷。
二、案經乙○○訴由台灣桃園地方法院檢察署檢察官偵查起訴。
    理  由
一、訊據被告林育對於在右揭時地追撞前車致被害人范良德受傷一事供認不諱，核與
    告訴人乙○○之指述及證人林家陽於警訊中之證述相符，復有本件道路交通事故
    調查報告表附現場圖、車損照片九幀附卷可稽，又范良德確因被告該車追撞致下
    顎受傷（傷重不治死亡與本件車禍並無因果關係，詳如後述），亦有天晟醫院病
    歷表一份附原審卷內足憑，再據被告於偵查初承「當時我車速約八、九十公里」
    及前開車損照片顯示：被告該車前半部與乙○○該車後半部嚴重凹損、林家陽該
    車後方凹損亦非輕微等情，足認被告駕車超速致閃煞不及猛力追撞乙○○該車，
    導致車內乘客范良德受傷甚明；按以汽車行駛高速公路，應依車速、車型或當時
    特殊狀況保持前後兩車之行車安全距離，高速公路交通管制規則第六條、第二十
    六條第二項第五款規定可憑，依道路交通事故調查報告表所載，肇事路段路況良
    好，被告並無不能注意情事，竟疏於注意，未保持與前車安全距離致追撞前車，
    其有過失甚明，而被告之過失與范良德之傷害間具有相當因果關，被告犯行堪以
    認定。
二、核被告所為，係犯刑法第二百八十四條第一項前段之過失傷害罪，公訴意旨認被
    告涉犯過失致死罪，尚有未合，理由詳如後述，惟此過失傷害部分業據告訴人乙
    ○○提出告訴，且為起訴效力所及，本院自得變更起訴法條，改依過失傷害罪論
    處。原審對於起訴過失致死罪部分認罪證不足而為無罪之認定，固無不合，然對
    於起訴效力所及之過失傷害罪卻未予論罪科刑，容有未合。公訴人上訴意旨認原
    審對於判決過失致死無罪有誤，請求撤銷原判決改判有罪，雖無理由，惟原審既
    有上開可議之處，且蒞庭檢察官對此部分亦於審判期日當庭指摘，自應由本院將
    原判決撤銷改判。爰審酌被告之素行，過失情節之輕重，被害人所受傷勢之大小
    ，事後已賠償被害人家屬，犯後坦承等一切情狀，量處如主文所示之刑，並諭知
    易科罰金之折算標準。末查被告前未曾受有期徒刑以上刑之宣告，有本院被告全
    國前案紀錄表一份在卷可參，被告事後已與被害人家人達成和解，賠償損害，此
    有和解書一份在偵查卷內足參，並經告訴人到庭陳述屬實，經此偵審教訓，應知
    所警惕，諒無再犯之虞，本院認其所宣告之刑，以暫不執行為當，爰併宣告緩刑
    二年，以勵自新。
三、公訴意旨認被告前開車禍過失致被害人范良德生死亡之結果，因認被告涉犯刑法
    第二百七十六條第一項過失致死罪嫌云云。惟查：
（一）按犯罪事實應依證據認定之，無證據不得推定其犯罪事實，刑事訴訟法第一百
      五十四條定有明文。又認定不利於被告之事實，須依積極證據，苟積極證據不
      足為不利於被告事實之認定時，即應為有利於被告之認定，更不必有何有利之
      證據，最高法院三十年上字第八一六號著有判例可資參照。再刑法上之過失，
      其過失行為與結果間，在客觀上有相當因果關係始得成立。所謂相當因果關係
      ，係指依經驗法則，綜合行為當時所存在之一切事實，為客觀之事後審查，認
      為在一般情形下，有此環境、有此行為之同一條件，均可發生同一之結果者，
      則該條件即為發生結果之相當條件，行為與結果即有相當之因果關係。反之，
      若在一般情形下，有此同一條件存在，而依客觀之審查，認為不必皆發生此結
      果者，則該條件與結果並不相當，不過為偶然之事實而已，其行為顯與結果間
      即無相當因果關係（見最高法院七十六年台上字第一九二號判例）。
（二）經核公訴人認定被告甲○○涉犯過失致死罪嫌，除前開被告過失傷害所憑之證
      據外，另認范良德確因被告該車追撞致傷重不治死亡，亦經檢察官督同法醫師
      相驗無訛，製有勘驗筆錄、相驗屍體證明書、驗斷書各一件附卷足憑為據。
（三）惟綜合參照卷附之相驗屍體證明書、驗斷書可知，該相驗屍體證明書、驗斷書
      上所載被害人范良德之致死原因「頭部外傷」僅係指其下顎之挫傷（至挫傷面
      積、長度為何，前開驗屍體證明書上並無記載），所受傷勢並非重大，何以竟
      因此等下顎部之挫傷即致死亡、其之死亡是否與本件被告之過失所肇車禍具有
      相當因果關係、客觀上是否得歸責於被告之該項過失，即有探究之餘地，容先
      敘明。
（四）被告所追撞之ＣＫ－九三一五號自用小客車，除由告訴人乙○○駕駛外，該車
      內尚有坐於右前座之范佐仁（乙○○之弟）、坐於左後座之范佐成（乙○○之
      兄）、坐於右後座之越籍外傭阮氏粉，被害人范良德則座於後座中間，是該車
      內除被害人外，尚有其他四人在座，然車禍肇發後，除被害人、阮氏粉二人外
      ，其餘三人均未受傷，此等情節均據范佐成、乙○○到院陳明在卷，而阮氏粉
      之所以受傷，係因其於車禍當時以雙手抱住被害人（未坐穩）所致，亦據其於
      警訊時陳述明確，其之具體傷勢僅為「右顳部挫傷血腫、右足踝挫傷血腫」（
      另其經顱部、上肢、下肢、肩部攝影檢查，並無明顯骨折發現），此有天晟醫
      院九十一年十月十四日天晟字第九一一０一四０一號函在卷可稽，阮氏粉所受
      該等傷勢核係因坐姿不正確，在外力來臨時所遭承之傷勢，其於警訊上開所述
      核與事實相符，且該等傷勢亦屬輕微，因之，其經觀察後亦無住院治療需要，
      僅醫囑回門診追蹤檢查治療，其於九十一年六月廿八日晚間十一時廿分許入院
      急診，至次日零時卅分許即離院，此等情節均據天晟醫院上開回函詳細記載可
      憑；由是，公訴人雖據相關車輛之車損嚴重，因而推論被告追撞ＣＫ－九三一
      五號自用小客車之力道猛烈（由卷附ＣＫ－九三一五號自用小客車之車損照片
      雖可確認該車之前、後凹損嚴重，然該車之後行李廂凹陷後，並無嚴重潰縮，
      壓迫後座空間之情況），然為何該車之乘員僅被害人一人因下顎部之挫傷即致
      死亡、車上之其他乘員范佐成、范佐仁、乙○○均未受傷、阮氏粉則僅受前開
      輕微傷勢、被害人之死亡是否確可歸咎於被告之過失所釀車禍，即有可疑。
（五）告訴人乙○○於警訊時陳稱其父范良德有心臟病宿疾，於案發當日精神恍恍忽
      忽、吃不下飯及藥、躺在床上已無何知覺，其才於該日晚間十時餘欲和外傭及
      其他家人載其父至林口長庚醫院急診，其於原審九十一年九月廿三日調查時更
      稱自案發日早上開始，其父即有前開徵狀，原審復向財團法人長庚紀念醫院（
      下稱長庚醫院）林口分院函調被害人范良德之病歷，由該分院調得之卷附病歷
      可知，范良德自八十二年八月一日至長庚醫院林口分院看診以還，歷經多次之
      門診、手術、住院，且其於案發前四日即九十一年六月廿四日亦至該分院看診
      ，該日其仍有包括充血性心臟衰竭、心室震顫等在內之致命性生理徵象，則其
      至案發日即九十一年六月廿八日晚間是否因該等致命性之疾病因素，即使未有
      被告之過失行為所釀之車禍介入，仍已回天乏術，即不無可能；非惟如是，且
      依天晟醫院於原審之函覆，經詢問被害人范良德因右開車禍經送該院急救後仍
      死亡之死因為何（單純之外傷引致死亡或因其他既往症死亡），該院表示：范
      良德到達該院時已無心跳及呼吸（到院前死亡），該院檢查范良德右頷部有開
      放性傷口，Ｘ光檢查報告發現范員有插管（此次急救時留置）、心臟擴大、右
      肺部積水、胸骨繫有鐵絲（先前他院胸腔手術留置）等情，因范員係到院前死
      亡，是原審詢問范員係為單純之外傷致死或因其他既往症（其有心臟病史）死
      亡，實無從判斷等語，此有該院九十一年九月十六日天晟字第九一０九一六０
      一號函及隨函檢附其之急診病歷附卷可稽，由此可見，在欠缺完整之病歷參考
      下，即使係第一時間為被害人范良德急救之天晟醫院亦無從判認被害人之死係
      導因於單純之前開外傷或其本身宿疾，然無可疑義者，范良德於死亡時確有心
      臟擴大、右肺部積水之現象，此與范良德前開致命性宿疾之關聯性，不容忽視
      。況被害人范良德死亡之時，實際上係因前開所述之下顎部挫傷致死或因前開
      致命性之宿疾致死，實應由解剖鑑定以獲致肯定之答案，然告訴人乙○○及其
      兄范佐成向本院表示其父之遺體已然火化，則司法機關當然已無從解剖范良德
      之遺體，以釋前開之疑問，然被害人范良德既有前開長庚醫院林口分院之完整
      病歷，復有案發當日赴天晟醫院急救之病歷，當可以該等病歷為據，輔以具有
      相當醫學智識之能力之專業人士，資以判斷前開各項疑問。
（五）經原審將被害人范良德在長庚醫院林口分院看診之完整病歷、案發當日赴天晟
      醫院急救之病歷及本案所有卷宗再送請法務部法醫研究所鑑定本件是否可確定
      范良德係因下顎部挫傷致死或因其他既往病症致死、即使無本件車禍受傷，范
      良德是否仍有可能因既往病症不治死亡？該所於九十二年四月廿三日以法醫理
      字第０九二０００００六四號鑑定函表示：
  １、根據送鑑天晟醫院急診病歷記載：「病人范良德，九十一年六月廿八日廿三時
      十分由一一九救護車送來急診時，已無脈搏、血壓和呼吸，體溫為攝氏三四．
      三度，立即緊急救治，並檢查發現右頷部有開放性傷口。Ｘ光檢查報告發現有
      插管（急救時留置）、心臟擴大、右肺部積水、右肺肋膜積水、胸骨繫有手術
      留置的鐵絲。於廿三時四十二分宣佈急救無效。」
  ２、根據長庚紀念醫院病歷摘要記載：「病患范良德１、於八十二年八月一日至八
      十二年八月五日住院，兩側鼠蹊部疝氣，經手術治療。２、八十二年十月十四
      日至八十二年十二月廿三日住院，手術修補心房中隔缺損，術後胸部傷口感染
      ，經多次傷口處理後出院。３、八十三年二月一日至八十三年二月九日住院手
      術處理右側肋軟骨感染傷口。４、八十三年三月廿七日至八十三年四月九日手
      術處理右下胸部軟骨炎症。５、八十七年八月十一日至八十七年八月十五日因
      低血鉀和低血鈉住院治療。６、八十八年九月十一日至八十八年九月十八日疑
      低血鉀引起不舒服、疑上呼吸道感染。另有帕金森氏症。７、九十年十一月八
      日至九十年十一月十七日因膽結石、膽囊炎、總膽管結石、膽道感染合併敗血
      症休克，經膽囊切除及膽管引流治療。８、九十年十一月廿九日至九十一年一
      月一日住院，診斷為膽道感染、急性腎衰竭（尿毒症）、帕金森氏症、十二指
      腸潰瘍出血、疑胰腺炎、心房中隔缺損經手術治療後，心律不整，出現右支傳
      導完全阻滯和心房纖維性顫動。腦部電腦斷層檢查發現老年性腦萎縮。」
  ３、根據送鑑筆錄記載，據范佐成稱：「九十一年六月廿八日因父親有心臟病、恍
      恍忽忽、吃不下飯，欲載他到林口長庚醫院掛急診，不幸途中車禍。」
  ４、由病情過程可知范良德生前患１、心房中隔缺損，經手術修補、傷口感染經多
      次傷口處理。２、電解質不平衡。３、帕金森氏症。４、膽囊結石、膽囊炎、
      合併敗血症休克，經內、外科治療。５、尿毒症。６、十二指腸潰瘍出血。７
      、心律不整出現右支傳導完全阻滯和心房纖維性顫動。８、老年性腦萎縮。９
      、疑慢性阻塞性肺病。已呈多重器官衰竭，容易死亡。車禍致右頷部開放性傷
      口，並非導致死亡之直接原因。此有前開鑑定函在卷可稽，由是可知，被害人
      范良德於案發前即已身染多項致命宿疾，其之天命已盡，被告之過失所釀車禍
      絲毫不足以影響范良德必死之因果歷程，因之，在客觀歸責上，被告所創造出
      之風險，並未在構成要件結果中加以實現，被告之過失與被害人范良德之死不
      具相當因果關係，臺灣桃園地方法院檢察署檢驗員李漢宗於相驗屍體證明書、
      驗斷書中判斷被害人致死之原因係車禍導致之頭部外傷導致其休克而死（其於
      本院調查時亦證稱「（問：據乙○○所陳述死者的心臟宿疾狀況及天晟醫院所
      函覆本院的報告及死者右下巴的傷口綜合研判，死者這次的死亡應該是右頷部
      開放性傷口導致或是心臟病所導致？）因為當天會同家屬檢驗屍體時，檢察官
      有問家屬死者生命跡象如何，家屬說都很正常，然後我才從右頷部開放性傷口
      也的確會導致死亡來研判，所以當時的判斷是從右頷部開放性傷口研判。但是
      加上剛剛法院所陳述的其他因子加進來，在沒有解剖的情形下很難判斷，但是
      如果是心臟衰竭，應該是慢慢才會導致死亡，並不會那麼快速。」、「（問：
      右頷部開放性傷口並沒有導致顱內的傷害狀況下，如果說有可能導致傷者死亡
      ，是否是因為細菌感染？）不一定，有可能是撞擊後傷口導致疼痛，再加上心
      臟衰竭導致休克死亡。」等語，即堅持其在相驗屍體證明書、驗斷書中所作判
      斷），容有錯誤，公訴人據此而為因果關係之論斷，容亦有誤。此外，復查無
      其他積極證據，足以證明被告過失所釀車禍與被害人死亡間具何相當因果關係
      ，被告犯罪尚屬不能證明，衡諸首開法條及判例要旨，本應對過失致死部分依
      法為無罪之諭知，惟公訴意旨認此部分與前開有罪部分係屬同一起訴事實，對
      此部分爰不另為無罪之諭知，附此敘明。
據上論斷，應依刑事訴訟法第三百六十九條第一項前段、第三百六十四條、第二百九
十九條第一項前段、第三百條，刑法第二百八十四條第一項前段、第四十一條第一項
前段、第七十四條第一款，罰金罰鍰提高標準條例第一條前段、第二條，判決如主文
。
本案經檢察官陳文琪到庭執行職務。
中      華      民      國    九十二    年      九      月    二十三    日
                              臺灣高等法院刑事第十六庭
                                  審判長法  官  許  增  男
                                        法  官  黃  鴻  昌
                                        法  官  周  煙  平
右正本證明與原本無異。
不得上訴。
                                        書記官  蕭  麗  珍
中      華      民      國    九十二    年      九      月    二十九    日
附錄：本案論罪科刑法條全文
中華民國刑法第二百八十四條第一項
因過失傷害人者，處六月以下有期徒刑、拘役或五百元以下罰金，致重傷
者，處一年以下有期徒刑、拘役或五百元以下罰金。


司法院資訊處製作；財團法人民間司法改革基金會備份。
